【裁判字號】    89,上,761
【裁判日期】    891121
【裁判案由】    清償借款
【裁判全文】
台灣高等法院民事判決  八十九年度上字第七六一號
      上  訴  人  寶島商業銀行股份有限公司
      法定代理人  陳國和
      訴訟代理人  林文正
      被上訴人    甲○○
                              .
右當事人間請求清償借款事件，上訴人對於中華民國八十九年五月十六日臺灣臺北地
方法院八十八年度訴字第二二八四號第一審判決提起上訴，本院判決如左：
    主    文
上訴駁回。
第二審訴訟費用由上訴人負擔。
    事    實
甲、上訴人方面：
一、聲明：求為判決：(一)原判決廢棄。(二)被上訴人應給付上訴人新台幣（下同）壹佰
    捌拾萬壹仟參佰玖拾肆元，及自民國八十七年五月三十一日起至清償日止按年息
    百分之九點六計算之利息，並自八十七年七月二日起至清償日止，其逾期在六個
    月內者，按上開利率百分之十，其逾期在六個月以上者，按上開利率百分之二十
    計付之違約金。(三)前項請求，上訴人願供擔保，請准宣告假執行。
二、陳述：除與原判決相同者引用外，補稱：
  (一)證人施春美之證詞不實：朱宏泰之六十萬元借款係按期繳納，匯款人為潘儷娟或
    朱宏泰本人，另陳冠華、張增光、吳家聞及沈龍德等四人各三十萬元借款均由其
    本人臨櫃清償。前開陳冠華等四人之本金及利息各為三十萬四千一百六十元，四
    人合計一百二十一萬六千六百四十元，與朱宏泰之本金（不含利息）六十萬元合
    併計算，總額為一百八十一萬六千六百四十元，已逾一百八十萬元。本案借款撥
    貸後，施權育共計清償七期之本息，本金四萬八千六百零六元，利息十萬零八百
    五十五元，兩者合計十四萬九千四百六十一元，扣除上開七期之本息後，顯已不
    足償還全部之本息。
  (二)關於本案借款之撥貸，係由上訴人撥入借款人施權育所親自開立之000000
    00000000活期儲蓄存款帳戶，同時亦由施權育親自領取；再者，施權育
    及另一連帶保証人張玉珍對於上訴人所聲請之支付命令均未曾提出異議，更足証
    明施權育借貸之事實。施權育於原審出示施春美所簽發之本票一件，依合理之推
    論，本件借款應為施權育借貸後再轉貸予施春美以賺取差額利息。上訴人既予將
    現金貸予施權育，施權育於取得款項後如何使用，此非上訴人所能過問，其二人
    之糾紛更不影響本消費借貸之成立。被上訴人對於借據之簽名及印文均不爭執，
    且於原審自認為他人保証之意思表示，依法應負連帶保証人之責。
乙、被上訴人方面：
一、聲明：求為判決：駁回上訴。
二、陳述：除與原判決相同者引用外，補稱：
    施春美我認識，她在國防部上班，我在聯勤總部，施春美拿空白的給我簽，因林
    德茂不在，先給我簽後，再給林德茂簽，我知道林德茂有清償能力，如果是他貸
    款，我同意作保。施權育我完全不認識，未同意作保。
    理    由
一、上訴人起訴主張訴外人施權育於八十六年十月三十日邀訴外人張玉珍及被上訴人
    為連帶保證人向上訴人借款一百八十五萬元，約定於九十一年十月三十日清償，
    利息按年息百分之九．五計付，遲延履行時，除仍按上開利率計息外，逾期在六
    個月以內部份，按上開利率百分之十，逾六個月以上部份，按上開利率百分之二
    十計付違約金；詎施權育未依約履行，僅清償本金四萬八千六百零六元，及至八
    十七年五月二十九日之利息，其餘均未清償，被上訴人應負連帶保證責任等情；
    被上訴人則以，上訴人未交付上開借款予施權育，上訴人與施權育間並無消費借
    貸關係之存在，況且當時簽借據及授信約定書時，借款人欄為空白，且伊以為借
    款人為林德茂而非施權育，方同意為連帶保證人等語置辯。
二、按保證人於其保證之債務，除有民法第七百四十四條及第七百四十五條所定事由
    ，對於債權人得為拒絕清償之抗辯外，就主債務人所有之抗辯，亦得主張之，為
    同法第七百四十二條所明定。而該條所謂保證人得主張主債務人所有之抗辯，係
    指主債務人所有與主債務本身之發生消滅，或履行有牽連關係之抗辯（如主債務
    有不法事由，或當事人無行為能力等原因而不發生，或因清償及其他原因而消滅
    ，或由契約互負債務他方為對待給付前，得拒絕自己之給付等抗辯），因其效力
    當然及於有從屬性之保證債務，故亦得由保證人主張之，最高法院著有四十二年
    台上字第一○六○號判例可資參照。次按表意人與相對人通謀而為虛偽意思表示
    者，其意思表示無效，民法第八十七條第一項前段定有明文。本件上訴人固主張
    被上訴人應為施權育向伊借貸之前開金額負連帶清償責任，並提出借據及授信約
    定書以為證。惟查，證人即從中撮合本件契約訂定之上訴人銀行職員施春美於原
    審到庭結證稱：「八十五年九月份寶島銀行的信貸業務由我接手，到八十六年一
    個客戶洪明龍帶一個客戶來，陸續有幾位，我帶他們去開戶，後來他介紹的客戶
    先離去，我將存摺及本子交給洪明龍，後來貸款下來，．．我告訴洪明龍通知客
    戶，洪明龍將五筆的錢盜領．．當時我告訴審查部的郭協理．．他叫我找二個保
    證人及一個借款人來辦貸款，由我來繳一年的利息，然後當作呆帳，一百八十五
    萬元本件借據是這五筆的錢，當初我找林德茂為借款人，後來他不肯，才找宜蘭
    的朋友陳志忠，由他來找施權育．．甲○○、張玉珍二人是純粹幫我．．郭協理
    交代陳佳禕來辦此事，我拿空白的借據先給張玉珍，再拿給甲○○簽，過幾天，
    施權育才來簽．．」（見原審卷第三七頁）與證人施權育於原審到庭結證證稱：
    「當初是施春美小姐介紹說寶島銀行有一筆帳要處理，叫我放心不會出事．．施
    小姐開一張一百八十萬支票給我，叫我簽這個借據，所以我簽了．．施小姐（施
    春美）有說是一百八十萬，收到存證信函才知是一百八十五萬．．」（見原審卷
    第九八頁）一節相符，並有卷附施春美所簽立，面額為一百八十萬而背後有：「
    本票僅作施權育在寶銀借款新台幣壹佰捌拾萬用。不得轉移作其他用途，特此聲
    明」之本票正反兩面影本各乙紙可考（見原審卷第一○二頁）。
三、次查，證人施權育另證稱：「一百八十五萬也都沒有拿到．．辦借據時一起開（
    活儲帳戶）的，存褶一開始就沒拿到，取款條也是她（施春美）幫我蓋的，施小
    姐叫我幫她的忙，因我沒有跳票紀錄．．」（見原審卷第九八頁）核與證人施春
    美所證述：「關於撥入施權育戶頭的錢是陳佳煒，不是我負責，應該是陳佳煒辦
    的撥入施權育戶的一百八十五萬，其中五萬元是其他五個人（即吳家聞、朱宏泰
    、沈龍德、陳冠華、張增文）的信用保險費跟開辦費，一百八十五萬撥入後再提
    領出來，撥入其他盜領的帳戶，一筆是六十萬，四筆是三十萬」（見原審卷第九
    九頁）等情一致，並有同日清償陳冠華、張增光、吳家聞及沈龍德等四人各三十
    萬元借款本息之放款帳務明細資料查詢表（見本院卷第四四頁）、現金收入傳票
    （見本院卷第五五、五六頁）可証，雖朱宏泰之六十萬元借款非同日清償而係按
    期匯款繳納，惟該撥款及清償事宜係陳佳煒辦理，陳佳煒是否依原規劃處理，非
    施春美所能掌控，自不能以朱宏泰之六十萬元借款非同日清償及撥入施權育戶之
    金額與施春美所證支出金額有出入即認施春美所證不實。又證人施春美亦證稱：
    「整個過程是信用貸款協理郭英聰為了幫我，想出來的，郭英聰說不會影響借款
    人及保證人對外的信用。」足徵上訴人透過受僱人與施權育簽定上開借據及授信
    約定書時，並無成立消費借貸契約之意思，而係幫忙處理被盜領款項之權宜措施
    ，因而雙方互相故意為借貸之非真意表示並互相為非真意之合意，則訴外人施權
    育與上訴人間之消費借貸契約即屬無效。揆諸首揭判例意旨，上訴人與施權育間
    之主債務既不存在，則上訴人與被上訴人間之保證關係亦無從成立。再者，被上
    訴人主張施春美係找林德茂為借款人，並告知訴外人張玉珍及被上訴人借款人為
    林德茂，嗣後在未告知張玉珍及被上訴人之情形下，變更借款人為施權育乙節，
    核與證人張玉珍稱：「當時說是由林德茂為借款人：：，我簽的時候借款人及金
    額都是空白的。」（見原審卷第二七頁背面），證人施春美稱：「當初我找林德
    茂為借款人，被上訴人等係純粹幫我，是保林德茂：：我拿空白的借據先給張玉
    珍，再拿給甲○○簽，過幾天，施權育才來簽：：」（見原審卷第三七頁背面）
    所言相符，堪信為真實，按保證契約係基於保證人與主債務人間之信任，上訴人
    係信任林德茂始同意保證，嗣上訴人變更主債務人為施權育時，既未能證明已得
    保證人即被上訴人之同意，縱認系爭保證關係有效成立，被上訴人仍不負保證之
    責（最高法院四十九年台上第字一七○九號判例參照）。是上訴人主張對施權育
    有消費借貸債權，施權育並未依約清償，而被上訴人既為施權育之連帶保證人，
    自應對上訴人清償上開債務云云，即無理由。上訴人雖另主張，其對主債務人及
    另一保證人聲請之支付命令業已確定，並提出支付命令及確定證明書為證，然施
    權育證稱：「收到支付命令後打電話至上訴人公司，公司周先生叫伊不要出庭」
    云云（見原審卷第九八頁背面），故不能因施權育未對支付命令異議，即認施權
    育與上訴人間之消費借貸契約有效。且該支付命令之既判力僅於訴外人施權育、
    張玉珍與上訴人間發生拘束力，並不得拘束本件被上訴人，被上訴人仍得援引上
    開抗辯事由。
四、綜上所述，上訴人本於消費借貸及保證契約請求被上訴人清償一百八十萬一千三
    百九十四元，及自八十七年五月三十日起至清償日止按年息百分之九．五計算之
    利息，並自八十七年七月一日起算，其逾期在六個月以內部份，接上開利率百分
    之十，其逾期在六個月以上部份，按上開利率百分之二十計付違約金，為無理由
    ，應予駁回。原審為上訴人敗訴之判決，並駁回其假執行之聲請，核無不合。上
    訴意旨指摘原判決不當，求予廢棄改判，為無理由，應予駁回。
五、兩造其餘關於被上訴人是否因誤以為主債務人為林德茂而非施權育，陷於錯誤而
    為保證，以及是否已逾一年之撤銷意思表示除斥期間等攻擊防禦方法，於本判決
    之論斷不生影響，爰不一一論駁，併此敘明。
六、據上論結，本件上訴為無理由，依民事訴訟法第四百四十九條第一項、第七十八
    條，判決如主文。
中      華      民      國    八十九    年    十一    月    二十一    日
                                臺灣高等法院民事第十二庭
                                    審判長法  官  林  丁  寶
                                          法  官  高  鳳  仙
                                          法  官  蔡 翁金 針
右正本係照原本作成。
如不服本判決，應於收受送達後二十日內向本院提出上訴書狀，其未表明上訴理由者
，應於提出上訴後二十日內向本院補提理由書狀（均須按他造當事人之人數附繕本）
上訴時應提出委任律師或具有律師資格之人之委任狀；委任有律師資格者，另應附具
律師及格證書及釋明委任人與受任人有民事訴訟法第四百六十六條之一第一項但書或
第二項（詳附註）所定關係之釋明文書影本。
中      華      民      國    八十九    年    十一      月    二十三    日
                                          書記官  徐  淑  琴
附註：
民事訴訟法第四百六十六條之一（第一項、第二項）：
對於第二審判決上訴，上訴人應委任律師為訴訟代理人。但上訴人或其法定代理人具
有律師資格者，不在此限。
上訴人之配偶、三親等內之血親、二親等內之姻親，或上訴人為法人、中央或地方機
關時，其所屬專任人員具有律師資格並經法院認為適當者，亦得為第三審訴訟代理人
。


司法院資訊處製作；財團法人民間司法改革基金會備份。
